最高法院民事判決　　　　　　　　　 110年度台上字第2343號
上　訴　人　璿宇企業有限公司

法定代理人　徐鈺慧
訴訟代理人　黃曉薇律師
　　　　　　林琦勝律師
被 上訴 人　陳勇志即元隆精密機械廠（原名元隆木工機械廠）　

上列當事人間請求損害賠償事件，上訴人對於中華民國109 年12
月29日臺灣高等法院臺中分院第二審更審判決（108 年度重上更
一字第59號），提起上訴，本院判決如下：
    主  文
原判決廢棄，發回臺灣高等法院臺中分院。
    理  由
一、本件上訴人於民國105 年11月24日即已更名為璿宇企業有限
    公司，有臺中市政府同年月24日函在卷可參（見本院卷51頁
    ），原審誤載為璿宇室內裝修企業有限公司，合先敘明。
二、上訴人主張：伊前委託訴外人徐文惠代工製造系統櫃，於10
    1年3月19日與被上訴人簽立買賣契約，以新臺幣（下同）22
    0萬5,000元，向被上訴人購買型號YL-12241之電腦鉋花機乙
    台（下稱系爭機器），置於徐文惠嘉義廠房。被上訴人明知
    乙德實業有限公司（下稱乙德公司，負責人登記為徐文惠之
    妻）並未向其購買同型機器，竟配合徐文惠之要求，製作10
    1年3月19日與乙德公司簽立之不實買賣契約，並開立發票號
    碼BW00000000號、日期101年5月18日、銷售金額含營業稅額
    總計220萬5,000元之統一發票（下稱系爭統一發票）予乙德
    公司，供乙德公司持以為所有權憑證，向中租迪和股份有限
    公司台南分公司（下稱中租公司）就系爭機器辦理融資性租
    賃售後回租（下稱售後回租），致中租公司誤認系爭機器為
    乙德公司所有，於101年5月間派員至乙德公司對保，簽訂買
    賣契約（下稱中租買賣契約）及融資性租賃契約（下稱乙德
    租約），並於系爭機器張貼貼紙以彰顯所有權，已善意受讓
    取得系爭機器，致伊受有喪失系爭機器所有權之損害。被上
    訴人應就其故意侵權行為，對伊負損害賠償之責。縱被上訴
    人確與乙德公司訂立同型機器之買賣契約，惟既明知乙德公
    司並未給付貨款，其亦未出貨予乙德公司，竟未作廢系爭統
    一發票，任令該發票在外流通，致徐文惠持以向中租公司辦
    理售後回租，亦存有過失。爰依民法第184條第1項前段規定
    ，求為命被上訴人給付220萬5,000元本息（上訴人所提先位
    之訴，已敗訴確定，未繫屬本院，不另贅述）。
三、被上訴人辯以：乙德公司確向伊購買機器，但伊尚未交付。
    乙德公司向中租公司辦理售後回租，與伊無涉，其將系爭機
    器出售予中租公司，係以占有改定方式交付，中租公司並未
    善意取得系爭機器所有權，上訴人即未因此受有損害等語。
四、原審廢棄第一審所為命被上訴人給付220萬5,000元本息之判
    決，改判駁回上訴人之訴，理由如下：
  ㈠依民法第801條、第948條規定，動產之受讓人占有動產，而
    受關於占有規定之保護者，以其受現實交付且交付時善意者
    為限，始受善意取得之保護。
  ㈡上訴人向被上訴人購買系爭機器，被上訴人已依約交貨至徐
    文惠之嘉義廠房。徐文惠嗣以乙德公司名義與被上訴人簽立
    買賣契約，購買同型號機器，並未給付買賣價金，被上訴人
    亦未交貨，即開立系爭統一發票予乙德公司，為兩造不爭執
    之事實。又比對乙德公司與被上訴人所訂之買賣契約、確認
    書、系爭統一發票，堪認徐文惠於系爭統一發票備註欄註記
    後，持變造、偽造乙德公司與被上訴人所簽買賣契約、確認
    書，使中租公司誤信系爭機器為該公司所有，與之訂立中租
    買賣契約，再訂立乙德租約，由乙德公司回租。徐文惠因出
    售而交付系爭機器予中租公司乃無權處分。
  ㈢證人即中租公司員工蔡三和雖證稱於101年5月18日對保當日
    ，於系爭機器上張貼貼紙，然僅足表彰系爭機器為中租公司
    之租賃標的物。觀諸中租買賣契約、乙德租約之約定，系爭
    機器仍置於乙德公司廠房，由其保管並使用；再觀之系爭機
    器照片，益徵系爭機器體積龐大，不易搬動，為避免現實交
    付之不便，乙德公司乃與中租公司約定以占有改定之方式交
    付買賣標的物。
  ㈣系爭機器既始終放置於乙德公司廠房內，中租公司並非該廠
    房之所有人，對該廠房亦無掌控支配之權；且蔡三和於清點
    確認系爭機器無誤後，在其上張貼貼紙，亦僅有一瞬間接觸
    系爭機器，並無時間上之繼續性；況依該貼紙內容，至多係
    在表彰系爭機器為中租公司之租賃標的物；均難認中租公司
    已取得系爭機器之實質管領力而受現實交付。上訴人主張中
    租公司已受現實交付云云，不足採信。
  ㈤綜上，中租公司就系爭機器既未受現實交付，即不受善意取
    得之保護。則系爭機器之所有權仍歸屬於上訴人，其未受有
    喪失系爭機器所有權之損害。從而，上訴人依民法第184 條
    第1 項前段規定，請求被上訴人給付220萬5,000元本息，為
    無理由，不應准許。
五、本院之判斷：
  ㈠動產之受讓人自無權處分人處受讓該動產，而受關於占有規
    定之保護者，以其受現實交付且交付時善意者為限，始受善
    意取得所有權之保護，此觀民法第801條、第948條規定自明
    。又動產占有之讓與，可依現實交付，或占有改定之方式為
    之。前者指事實管領力之移轉；後者乃基於讓與人與受讓人
    間之契約，使受讓人取得間接占有以代交付。兩者之區別在
    於受讓人對該動產是否取得直接占有，而有事實上之管領力
    。至有無事實上管領力，應於具體個案中，依一般社會觀念
    ，視一定之物是否已具有屬於其人實力支配下之客觀關係決
    定之，非必以對該動產置放之場所有支配權，或以持續相當
    時間為必要。尤以物之交付方式，涉及雙方當事人間之意思
    表示者，應探求當事人之真意，由該意思表示所根基之原因
    事實、經濟目的、一般社會之理性客觀認知、經驗法則及當
    事人所欲使該意思表示發生之法律效果而為探求，並將誠信
    原則涵攝在內。
  ㈡徐文惠以乙德公司之名，與中租公司訂立中租買賣契約，無
    權處分上訴人所有之系爭機器，將之交付予中租公司。中租
    公司於對保當日指派員工蔡三和至乙德公司廠房清點系爭機
    器，並於其上張貼貼紙，表彰該機器為其租賃標的物，為原
    審認定之事實。則乙德公司既同意中租公司人員進入其廠房
    ，清點系爭機器，並於其上張貼表彰所有權之貼紙，依一般
    社會觀念，及上開意思表示解釋之原則，是否不足認中租公
    司於乙德公司廠房內，在其買受之系爭機器上張貼貼紙之行
    為，非屬因買賣關係受乙德公司點交系爭機器，而取得具事
    實上管領力之直接占有，復因租賃關係將之交付乙德公司之
    複合行為？自有詳加研求之必要。又乙德公司與中租公司就
    系爭機器之交易行為係「售後回租」，為原審所認定，縱令
    中租公司人員僅係於標的物所在現場，一瞬間接觸系爭機器
    ，於接觸瞬間何以不足以認係已受現實交付？似此情形，與
    讓與人及受讓人僅訂立契約，未至現場現實點交之占有改定
    能否等價齊觀？併待澄清。原審未綜合相關事證，探求中租
    公司與乙德公司之真意，徒以系爭機器始終放置於乙德公司
    廠房內，中租公司對該廠房無掌控支配權，且蔡三和於清點
    確認系爭機器無誤後，在其上張貼貼紙，僅有一瞬間接觸系
    爭機器，並無時間上之繼續性為由，逕認中租公司並未取得
    系爭機器之實質管領力，僅因乙德租約而取得間接占有，而
    未善意取得系爭機器之所有權，復未說明現實交付何以必須
    對交付地點具有掌控支配權，又何以須有時間上繼續性之理
    由，遽為不利上訴人之判決，自違論理、經驗法則，且有適
    用上開法規不當及判決不備理由之違誤。
  ㈢上訴論旨，指摘原判決不當，求予廢棄，自有理由。
六、據上論結，本件上訴為有理由。依民事訴訟法第477條第1項
    、第478條第2項，判決如主文。
中    華    民    國   110    年    10    月    27    日
                      最高法院民事第三庭
                          審判長法官  沈  方  維  
                                法官  鍾  任  賜  
                                法官  張  競  文  
                                法官  陳  麗  芬  
                                法官  方  彬  彬  
本件正本證明與原本無異
                                      書  記  官
最高法院民事裁定
本件判決主文欄所載「原判決廢棄，發回臺灣高等法院臺中分院
」，應更正為「原判決除假執行部分外廢棄，發回臺灣高等法院
臺中分院」。
中    華    民    國   110    年    11    月    17    日
                      最高法院民事第三庭
                          審判長法官  沈  方  維  
                                法官  鍾  任  賜  
                                法官  張  競  文  
                                法官  陳  麗  芬  
                                法官  方  彬  彬  
本件正本證明與原本無異
                                      書  記  官 
中    華    民    國   110    年    11    月    17    日